臺灣高等法院臺中分院民事判決　　　　　96年度上易字第87號
上　訴　人　乙○○
訴訟代理人　楊大德律師
被　上訴人　丙○○
訴訟代理人　趙惠如律師
上列當事人間請求所有權移轉登記事件，上訴人對於中華民國95
年12月28日臺灣臺中地方法院95年度訴字第2111號第一審判決提
起上訴，本院於96年7月31日言詞辯論終結，判決如下：
    主  文
上訴駁回。
第二審訴訟費用由上訴人負擔。
    事實及理由
壹、被上訴人方面：除與原審記載相同茲予引用外，補陳：
（一）查上訴人對被上訴人曾交付面額分別為新台幣（下同）16
      0萬元、39萬元之支票，由上訴人持交台中市○○區○○
　　　段第34之1地號、面積166‧75平方公尺之土地（下稱系爭
  　　土地）出賣人以充作買賣價金之事實，並不爭執，惟否認
　    兩造間有借名登記契約存在。惟查，系爭土地確為兩造各
      出資一半所承買，且約定登記於上訴人名下，此由
   1、系爭土地買賣價金為400萬元，兩造各出資一半，分別為
      200萬元，苟非合資購買，為何兩造各出資200萬元？上訴
      人如欲贈與被上訴人購買土地之價金，應係其本身自有之
      存款，贈與20萬、30萬元或為事理之常，惟本件被上訴人
      並沒有存款，所有之價金均向胞姐借貸而來，苟係贈與，
      自無向他人貸借再贈與上訴人，而被上訴人自行負擔借貸
      清償責任之理？
   2、證人即調解委員會委員邱財源於原審結證稱：伊為兩造調
      解時，有看到被上訴人之父在場，當時調解之標的是上訴
      人請求被上訴人履行同居義務，當時確有談到錢的問題，
      至於誰給誰多少錢，我未注意等語。顯見，調解當時，兩
      造即談及錢的問題。
   3、證人賴珠敏、證人賴聰傑於原審結證之證詞均能證明系爭
      土地確為兩造各出資一半所承買，且約定登記於上訴人名
      下，應有借名登記契約存在。
   4、又兩造於95年7月4日於台中市北屯區公所調解時，賴聰傑
      稱：我先講完！這塊土地，這筆土地我們出資一半，要如
      何先談一談。上訴人稱：OK！換我。土地部分目前是這樣
      子，我沒有現金給你。我沒有那麼多的錢，公司虧損很多
      。被上訴人稱：為何沒有現金。上訴人答稱：你管我那是
      我的錢，土地的部分一半是你，這調解委員會記錄，土地
      一半是你的，我現在在出售，現在21世紀幫我出售，很多
      人幫我出售，土地價格每坪13萬元左右會成交。
   5、綜上所述，且依前開事證相互參酌以觀，兩造當時確約定
      各出資一半買賣價金購買系爭土地，並由被上訴人將其將
      來財產，以上訴人名義登記為所有人，自係事實。是被上
      訴人請求將系爭土地所有權二分之一，移轉於被上訴人，
      自有理由。
（二）本件上訴人否認收受1萬元之現金云云。惟查本件購買系
      爭土地尾款係40萬元，當日係交付39萬元之票據及現金一
      萬元，此由證人即代書甲○○於鈞院96年6月22日結證之
      證詞可知，系爭土地買賣尾款40萬元，給付賣方39萬元之
      支票及1萬元之現金，該1萬元現金係作為賣方給付予代書
      簽約費及鑑界費使用。故上訴人否認未有1萬元之現金，
      顯非事實。
（三）本件上訴人上訴理由主要係以如係兩造約定各出資一半購
      買系爭土地，豈有由上訴人單獨負擔登記規費、印花稅、
      代書業務執行費、簽約費、仲介佣金之理？且系爭土地並
      無不能登記為共有之規定，若係合資購買，被上訴人豈有
      不要求辦理共有之理？惟查
   1、系爭土地兩造約定各出資一半，上訴人要求被上訴人分擔
      二分之一價金即200萬元，被上訴人即如數給付，上訴人
      當時亦未要求被上訴人分擔相關規費，苟上訴人要求被上
      訴人負擔相關規費，被上訴人亦無不負擔之理！
   2、購買系爭土地當時，因係投資性質，希望出售後可賺取價
      差，且兩造之夫妻關係尚未交惡，被上訴人對於將系爭土
      地借名登記予上訴人名下，亦不以為意，且可免將來出售
      過戶程序之複雜，因而遂將系爭土地借名登記予上訴人名
      下。而我國社會合資購買土地，僅登記一人名義所在多有
      ，並不因該土地可登記為共有，即否認合資購買之事實。
（四）本件上訴人對被上訴人在情感上始亂終棄，合資購買之土
      地亦為占為己有，實令被上訴人痛心，而上訴人對於取得
      被上訴人200萬元之價金，原因為何？避而不談，猶執陳
      詞，否認兩造間有借名登記契約存在，自不足採。
貳、上訴人方面：除與原審記載相同茲予引用外，補陳：
（一）按當事人主張有利於己之事實，就其事實有舉證責任，民
      事訴訟法第277條前段定有明文。本件被上訴人主張系爭
      土地為兩造各出資一半向訴外人賴文洲所購買，並約定以
      上訴人名義借名登記等情，既為上訴人所否認，則依上開
      規定，被上訴人自應對兩造就系爭土地有借名登記之契約
      關係存在負舉證責任。
（二）系爭土地係上訴人於91年3月28日透過住商不動產松竹加
      盟店經紀人張永順之仲介，向賴文洲所購買，買賣價金為
      400萬元，並由上訴人另負擔登記規費、印花稅、代書業
      務執行費、簽約費、仲介佣金等費用，此有不動產買賣契
      約書在卷可稽，被上訴人對該契約之真正亦不爭執，自可
      信為真實。另依起訴狀所載，被上訴人僅交付二紙金額計
      199萬元之台支與上訴人，是兩造若約定各出資一半購買
      系爭土地（上訴人已否認），豈有由上訴人單獨負擔登記
      規費、印花稅、代書業務執行費、簽約費、仲介佣金等費
      用且僅向被上訴人取得199萬元之理者。又系爭土地屬第
      二種住宅區土地，此有台中市政府工務局簡便行文表可稽
      ，並無不能登記為共有之規定，若兩造係合資購買，被上
      訴人自無不於登記時即要求辦理共有，而於4年後始作此
      主張者，是系爭土地確為上訴人個人所購買而登記為上訴
      人單獨所有，被上訴人主張系爭土地係兩造夫妻各出資一
      半向賴文洲所買，並以上訴人名義借名登記云云，與事實
      不符。
（三）至於被上訴人所購買之91年4月4日票號第0000000號、面
      額160萬元及同年5月15日第0000000號、面額為39萬元之
      台支各一紙，雖由上訴人持交出賣人以充價金，惟此僅足
      以證明上訴人資金之來源及被上訴人有贈與之行為，不得
      據以認兩造間存有借名契約，是被上訴人主張其出資199
      萬元並取得系爭土地二分之一之所有權云云，亦與事實不
      符而不足採。又被上訴人於95年10月16日準備書狀另主張
      其除了交付上開二紙台支外，另交付上訴人現金1萬元，
      惟此為起訴狀所未敘及，上訴人更否認有此事實，被上訴
      人亦未舉證證明之，是被上訴人於上開書狀主張其另交付
      上訴人現金1萬元並由上訴人轉交與出賣人，亦與事實不
      符。至被上訴人雖舉其父賴聰傑為證人，其並於95年10月
      19日到庭證稱：兩造至北屯區公所先調解土地之事，再調
      解履行同居之事，上訴人當時有說要拿300萬元給被上訴
      人及買系爭土地時渠女兒有出資200萬元等語，惟此與調
      解人邱財源同日所證：當天是上訴人聲請調解履行同居之
      糾紛，而不是土地所有權，故未注意誰給誰多少錢等語不
      符。故賴聰傑上開證詞顯係迴護自己女兒即被上訴人之詞
      ，自不足採信。又證人賴珠敏既係被上訴人之姊，其迴護
      被上訴人在所難免，是賴珠敏在原審雖證稱：上訴人說暫
      時用他的名義登記，所以是借名登記等語，然此為上訴人
      所否認，經法官訊問後又稱：「兩造間有無約定借名登記
      我不清楚」等語，從而證人賴珠敏之證詞亦不足以證明兩
      造就系爭土地有借名登記之約定存在。原審竟依被上訴人
      父親及胞姊之證詞，認兩造有借名登記之契約關係存在，
      實有違誤。
（四）系爭土地既係上訴人個人所購買而登記為上訴人單獨所有
      ，兩造就系爭土地並無借名登記之約定存在，從而被上訴
      人以借名登記契約之法律關係起訴請求上訴人返還系爭土
      地所有權應有部分二分之一，自屬無理由。
參、原審經審酌兩造所提出之攻擊防禦方法後，認兩造借名契約
    存在，被上訴人依借名登記契約，請求上訴人將系爭土地權
    利範圍二分之一之土地所有權移轉登記予被上訴人，為有理
    由，從而判決准許被上訴人之訴。上訴人對原審判決不服提
    起上訴，於本院聲明：（一）原判決廢棄。（二）被上訴人
    在第一審之訴駁回。（三）第一、二審訴訟費用均由被上訴
    人負擔。（四）就備位之訴部分，如受不利之判決，上訴人
    願以現金或等值之臺灣銀行水湳分行可轉讓定期存單供擔保
    ，請准免予假執行。被上訴人於本院答辯聲明則為：（一）
    上訴駁回。（二）第一、二審之訴訟費用均由上訴人負擔。
肆、按借名登記，指當事人約定，一方將自己之現在或將來財產
    ，以他方名義登記為所有人或權利人之無名契約。次按借名
    登記契約性質同於委任契約之規範，自應類推適用委任關係
    終止、消滅之規定。次按受任人以自己之名義，為委任人取
    得之權利，應移轉於委任人，民法第541條第2項定有明文，
    此並為借名契約所類推適用。查：
一、上訴人對被上訴人曾交付前開面額分別為160萬元、39萬元
    之支票，由上訴人持交系爭土地出賣人以充為買賣價金之事
    實，並不爭執（見原審卷第13頁背面），且有綜合存款存摺
    節影本在卷可證（見原審卷第4、5頁），且有不動產買賣契
    約書影本一份在卷可稽（原審卷第15至17頁）。
二、證人即被上訴人之姐賴珠敏結證稱：兩造買系爭土地之價金
    係被上訴人向其借200萬元，由其電匯200萬元與被上訴人；
    其問上訴人，上訴人曾提及暫用上訴人之名義登記，故係借
    名登記；其聽被上訴人稱土地以400萬元購買，被上訴人出
    200萬元，其他200萬元應是上訴人出的，至兩造間有無約定
    借名登記，其不清楚，乃上訴人向其稱係借名登記，因其借
    被上訴人200萬元，故上訴人稱被上訴人即以上訴人名義登
    記，至兩造有無約定賣出土地如何分配價金，其則不清楚等
    語（見原審卷第77、80頁）；證人即被上訴人之父賴聰傑亦
    結證稱：上訴人要購買系爭土地時沒錢，要其女兒即被上訴
    人投資一半，因土地價金為400萬元，其大女兒即匯款200萬
    元與被上訴人，被上訴人即購買台支共199萬元交付上訴人
    ；被上訴人當時係向其借錢，但因其沒錢，後來始向其大女
    兒借200萬元；嗣後兩造婚姻出問題而調解時，上訴人提及
    要給被上訴人300萬元買被上訴人就系爭土地之權利等語明
    確（見原審卷第42至44頁）。是本件被上訴人並沒有供投資
    土地之存款，所有之價金均向胞姐賴珠敏借貸而來，苟係贈
    與，自無向他人貸借再贈與上訴人，而由被上訴人自行負擔
    借貸清償責任之理？
三、上訴人雖否認自被上訴人收受1萬元之現金云云。惟查本件
    購買系爭土地尾款係40萬元，當日係交付39萬元之票據及現
    金一萬元，由證人即代書甲○○於本院96年6月22日結證之
    證詞可知，並有不動產買賣契約書影本一份在卷可稽（原審
    卷第15至17頁）。而本件系爭土地買賣尾款40萬元，給付賣
    方39萬元之支票及1萬元之現金，依慣例均係由代書先代墊
    規費等雜費，等買賣尾款結清時再向應該負擔的人收取，賣
    方在收取尾款時即知代書會同時向賣方收取規費，該1萬元
    現金即係作為賣方給付予代書簽約費及鑑界費使用等情，業
    經證人即代書甲○○於本院結證明確（本院第57至58頁），
    是以被上訴人方將尾款中之一萬元以現金給付予上訴人，上
    訴人空言否認收受1萬元現金，洵非可採。
四、綜上事證相互參酌以觀，兩造當時確約定各出資一半買賣價
    金購買系爭土地，並由被上訴人將其將來財產，以他方即上
    訴人名義登記為所有人，應可認定。是依前開規定，上訴人
    以自己之名義，為被上訴人取得之權利即系爭土地所有權二
    分之一，應移轉於被上訴人。
五、上訴人雖辯稱如係兩造約定各出資一半購買系爭土地，豈有
    由上訴人單獨負擔登記規費、印花稅、代書業務執行費、簽
    約費、仲介佣金之理？且系爭土地並無不能登記為共有之規
    定，若係合資購買，被上訴人豈有不要求辦理共有之理？惟
    查上訴人並無法證明被上訴人有拒絕負擔登記規費、印花稅
    、代書業務執行費、簽約費、仲介佣金之情，且兩造於購買
    系爭土地時為尚未交惡之夫妻，否則焉有合買土地之可能，
    是以在感情融洽之際，上訴人單獨負擔登記規費、印花稅、
    代書業務執行費、簽約費、仲介佣金等費用，亦與常情無違
    ，尚不得據此而否認兩造合資購買系爭土地之事實。
六、上訴人復以證人即甲○○代書證稱在買賣過程中未曾見過被
    上訴人，且代墊之費用係向上訴人收取而否認被上訴人之合
    資云云，惟查兩造係夫妻，故於合資購買系爭土地時，因欲
    借名登記在上訴人名下，故買賣過程中推由上訴人一人與賣
    方及代書接洽，亦無何違常之處，是以上訴人此部分之論證
    ，亦非可採。
伍、綜上所述，本件被上訴人主張兩造有合資購買系爭土地而借
    名登記於上訴人名下為可採，上訴人所辯均為無可取。依借
    名登記契約類推適用委任關係之規定，被上訴人請求上訴人
    將坐落台中市○○區○○段第34之1地號、面積166‧75平方
    公尺、權利範圍二分之一之土地所有權移轉登記予被上訴人
    ，為有理由，應予准許。是則原審判命上訴人如數給付，於
    法並無不合。上訴意旨指摘原判決不當，求予廢棄改判，為
    無理由，應予駁回其上訴。
陸、按在訴之預備合併，法院應依被上訴人所列聲明及訴訟標的
    之順序，依次審判之，即應就先位之訴先為裁判，先位之訴
    有理由時，備位之訴即無庸判決，必先位之訴無理由時，始
    得就預備之訴調查裁判。查被上訴人前開先位之訴為有理由
    ，業如前述；則依前開說明，本院就本件備位之訴即無庸予
    以審究。
柒、本件事證已臻明確，兩造其他主張及舉證，與本件之判決結
    果不生影響，不予一一論述，併予敘明。
據上論結，本件上訴為無理由，依民事訴訟法第449條第1項、第
78條，判決如主文。
中　　華　　民　　國　　96　　年　　8 　　月　　14　　日
                  民事第二庭    審判長法  官  童有德
                                      法  官  謝說容
                                      法  官  蔡秉宸
以上正本係照原本作成。
不得上訴。
                                      書記官  洪麗華
中　　華　　民　　國　　96　　年　　8 　　月　　15　　日
                                                      Ｍ
